臺灣板橋地方法院民事判決　　　　　　　 94年度訴字第588號
原　　　告　甲○○
　　　　　　丁○○○
上　一　人
訴訟代理人　戊○○
被　　　告　乙○○
上列當事人間請求返還無權佔有房屋等事件，經本院於民國94年
12月7日言詞辯論終結，判決如下：
    主      文
原告之訴及假執行之聲請均駁回。
訴訟費用由原告負擔。
    事實及理由
一、程序方面：
    按訴狀送達後，有擴張或減縮應受判決事項之聲明者，或請
    求之基礎事實同一者，原告得將原訴變更或追加他訴（民事
    訴訟法第255 條第1 項但書第2 款、第3 款規定意旨參照）
    。本件原告訴之聲明原為：（一）被告應將坐落門牌號碼臺
    北縣三重市○○街77號之店面返還原告甲○○。（二）被告
    並應將返還無權占有之店面內所有生財器具完整返還原告甲○○。（三）被告應自民國94年1 月10日起至返還第1 項所
    示之日止，給付原告甲○○租金新臺幣（下同）60,000元。
    （四）被告應自94年1 月10日起至返還第2 項所示之日止，
    給付原告甲○○營業所得損失300,000 元；嗣於94年7 月19
    日提出補充起訴理由狀（見本院卷第46頁至第49頁）將訴之
    聲明變更為：（一）被告應將返還無權占有之店內所有生財
    器具予原告甲○○。（二）被告應給付原告甲○○自94年1
    月10日至94年4 月21日止之店面租金105,000 元及無法營業
    所造成的營業損失520, 000元及水電、瓦斯費46,000元。又
    原告於94年10月5 日言詞辯論期日時，請求撤回原起訴訴之
    聲明第1 項部分，該訴狀訴之聲明第3 項、第4 項改依民事
    補充理由書狀第2 項之請求（見本院卷第60頁），揆諸前揭
    說明，經核並無不合，自應准許，先予敘明。
二、原告等主張：
（一）緣原告甲○○於94年1 月10日向原告丁○○○頂下坐落門
      牌號碼臺北縣三重市○○街77號「潔淨爭霸站」洗衣店（
      下稱洗衣店）店面及店內所有生財器具，並約定於94年1
      月15日點交，查系爭洗衣店係由訴外人即原告丁○○○之
      子戊○○代其租賃，今被告未有租賃之事實，亦無收據或
      憑證及資金流向，可供證明其購買店內生財器具，卻於94
      年1 月10日無權強佔原告甲○○所頂受之店面，並將店內
      如附表所示之生財器具搬走。
（二）按「所有權人對於無權占有或侵奪其所有物者，得請求返
      還之。對於妨害其所有權者，得請求除去之。有妨害所有
      權之虞者，得請求防止之。」，「占有人，其占有被侵奪
      者，得請求返還其占有物。占有被妨害者，得請求除去其
      妨害。占有有被妨害之虞者，得請求防止其妨害。」，民
      法第767 條、第962 條分別定有明文。今被告於94年1 月
      10日起無權強佔原告甲○○承租之店面達3 個半月之久，
      致原告甲○○支付房東每月新臺幣30,000元租金，共計10
      5,000 元；又因被告無權占有系爭店面，致原告甲○○無
      法營業造成營業所得損失計520,000 元；另被告無權占有
      期間所使用之水電、瓦斯費計46,000元；是原告因被告無
      權占有所受損失之金額總計為671,000 元。再者，如附表
      所示之生財器具係原告甲○○向原告丁○○○所購買，被
      告無權搬走，惟經原告依法向被告請求，均置之不理；為
      此，爰依上揭規定及不當得利之法律關係，訴請被告返還
      無權占有之物、給付租金及賠償損失等語。
（三）是原告等聲明：
  １、被告應將如附表所示之物品返還原告甲○○。
  ２、被告應給付原告甲○○671,000 元。
  ３、前2 項已到期部分，請依職權宣告假執行。
三、被告則以：
（一）緣訴外人即原告丁○○○之子戊○○與被告本係男女朋友
      關係，於92年中戊○○提議合夥開設系爭洗衣店，以助被
      告獨力維生，被告乃與其共同覓得系爭店面，由戊○○與
      被告一同至訴外人宏閩洗衣設備有限公司（下稱宏閩公司
      ）與該公司法定代理人丙○○簽約訂購洗衣機等設備，售
      價1,460,000 元，嗣被告陸續於93年10月21日給付訴外人
      戊○○現金335,000 元，次日又付現金16,000元，93年10
      月27日又付現金107,000 元，總計共給付602,000 元，戊○○遂約定洗衣店先由被告持股30% ，其持股70% ，嗣戊○○於93年4 月3 日將其持股70% 無償贈與被告，被告復
      於93年8 月12日向宏閩公司以228,880 元再買進自助洗衣
      機1 台，在在證明洗衣店所有之不動產及動產設備均為被
      告所有。
（二）經查，原告間之買賣合約書係訂立於94年1 月10日，當時
      被告尚在洗衣店內親自經營，惟原告甲○○與戊○○於94
      年1 月31日即以恐嚇、脅迫之手段，強制被告離去，而占
      用系爭洗衣店迄今。戊○○與被告合夥互為股東，在未經
      合夥人同意將洗衣店轉賣原告甲○○，有通謀虛偽侵占股
      東之權益，且賣方即原告丁○○○在契約書上僅蓋木章，
      未如買方有簽名及身分證字號，顯為戊○○串謀作假之行
      為。綜上，系爭洗衣店既為被告與戊○○合夥經營，則被
      告係屬有權占有，況被告所提出之戊○○與被告所簽立之
      讓渡書，更證被告係有權佔用，則原告2 人之主張，於法
      顯屬無據。
（三）是被告聲明：
  １、原告之訴及假執行之聲請均駁回。
  ２、如受不利判決，願供擔保請准宣告免假執行。
四、原告等主張之上開情事，固據其等提出原告間買賣合約書、
    原告丁○○○與宏閩公司之買賣契約書（下稱丁○○○買賣
    契約書）、出租人林陳昭慶、林進與承租人戊○○之租賃契
    約書（下稱戊○○承租契約書）、出租人戊○○與承租人甲○○之租賃契約書（下稱甲○○承租契約書）各1 件欲行為
    證（見本院三重簡易庭94年度重簡字第189 號卷〈下稱重簡
    卷〉第10頁至第33頁），惟為被告所否認，並以：系爭洗衣
    店原係其與戊○○合夥經營，其原持股30% ，戊○○持股70
    % ，嗣戊○○於93年4 月3 日將其持股70% 無償贈與被告，
    是其係有權占用系爭洗衣店，戊○○在未經合夥人即其同意
    假藉原告丁○○○之名將洗衣店轉賣原告甲○○，且為原告
    甲○○所明知，原告等自無何權利向被告為本件請求等語置
    辯，並提出被告與宏閩公司之買賣契約書（下稱被告買賣契
    約書）、合夥契約書、讓渡書、匯款申請書各1 件、宏閩公
    司對帳明細表3 件為證（見本院卷第37頁至第43頁），是本
    件被告是否為有權占用系爭洗衣店面，即系爭洗衣店及店內
    相關設備是否係如被告所辯係其與戊○○合夥經營，實為本
    件重要之爭執，合先敘明。
五、兩造各自主張其等就系爭洗衣店及相關設備具有合法使用之
    權源，原告無非係提出原告間買賣合約書、丁○○○買賣契
    約書為證，被告則係提出被告買賣契約書、合夥契約書、讓
    渡書為據，經查：
（一）經細繹丁○○○買賣契約書及被告買賣契約書，兩者間除
      甲方（買方）當事人（即一為原告丁○○○，一為被告）
      、簽訂日期，其餘記載均係相同，賣方同為宏閩公司，買
      賣標的物亦相同，為何會有如上之情況，兩造均聲請訊問
      宏閩公司法定代理人丙○○，訊據證人丙○○證稱：「．
      ．．這2 份都是我簽訂的。我現在仍是宏閩洗衣公司的老
      闆。．．．」，「（問：為何會簽訂這2 份合約書？）92
      年9 月份是我與被告及戊○○接洽的，9 月30日當日戊○○攜同他母親與我簽訂重簡卷第12頁至第18頁買賣合約書
      ，簽約地點是在我公司（即龜山址），當時被告並未到場
      。隔天，戊○○攜同被告到我公司來找我，並表示該契約
      書的甲方要改以被告名義為之，所以我們又另行簽定本院
      卷第37頁至第39頁的合約書。至於為何要更改合約書上當
      事人的名義，我不清楚。我只是依照戊○○的意見更改的
      。更改契約書時，被告本人有在場。」，「（問：2 份契
      約書交易的標的是否都相同？）是的，都相同，只是簽約
      人不同而已。」，「（問：尚有無其他買賣款項否？）尚
      有加購其他機器設備。其中1 、2 、3 筆合計228,000 元
      ，是跟被告以現金方式交易，我是到被告店裡面收款。」
      ，「（問：這份買賣合約書交易標的除機器設備外，是否
      尚有其他？）沒有，僅是純買機器設備而已。．．．」等
      語明確（見本院卷第74頁至第75頁），是機器設備之買賣
      本來即由被告及戊○○2 人與宏閩公司洽談，原告丁○○○與被告分別於前後2 天（92年9 月30日、92年10月1 日
      ）均由戊○○之陪同前往宏閩公司與該公司之法定代理人
      丙○○簽訂丁○○○買賣契約書及被告買賣契約書，兩份
      買賣契約書僅有買方當事人、簽訂日期不同，其餘均相同
      ，而買方當事人均由戊○○所指定，此可由證人丙○○證
      稱：「戊○○攜同被告到我公司來找我，並表示該契約書
      的甲方要改以被告名義為之」等語可知，再由原告丁○○○之子即其訴訟代理人戊○○亦就此情陳述：「我看被告
      家境不是很好，我原本是要與被告合夥，被告原不願意簽
      約，所以我才與我母親（原告丁○○○）去簽約。隔天，
      被告表示說要保障他3 成分紅的利益。因為我要請被告當
      店長，這3 成利益是要給被告的報酬，『此部分我有跟我
      母親談及過。』．．．」等語（見本院卷第76頁），是原
      告丁○○○買賣契約書因其子戊○○於隔日更換買方當事
      人為被告，另行簽訂被告買賣契約書，原告丁○○○事前
      亦知悉此情而失其效力，雖戊○○陳稱：「．．．到場時
      被告仍然不願簽名，所以這份契約書是失效的，有效力的
      契約書是以我母親簽名那一份．．．」等情（見本院卷第
      76 頁）， 原告甲○○亦主張：被告在兩造相關刑案中於
      派出所陳稱承認被告買賣契約書失效云云，惟動產買賣契
      約以兩造合意為已足，並不以書面為要式，證人丙○○既
      證稱機器設備之買賣本係由被告及戊○○前往宏閩公司接
      洽，92年10月1 日被告本人亦親至宏閩公司，且與宏閩公
      司成立買賣契約等情，是在原告並無舉證證明被告買賣契
      約書有何無效、不成立之情事，該買賣契約自係合法有效
      ，是原告等欲據丁○○○之買賣契約書為其有利之證明，
      已非可採。
（二）按「動產物權之讓與，非將動產交付，不生效力。但受讓
      人已占有動產者，於讓與合意時，即生效力。」，民法第
      761 條第1 項定有明文。本件丁○○○買賣契約書及被告
      買賣契約書之買賣標的均僅為系爭洗衣店之機器設備等情
      ，已為證人丙○○證述在卷，業如前述，而上開買賣契約
      書上所載之機器設備於本件訴訟繫屬前均由被告占有，亦
      可由原告於起訴時曾為「1 、被告應將坐落門牌號碼臺北
      縣三重市○○街77號之店面返還原告甲○○。」之聲明（
      上開聲明業經撤回，已如前述）可知，再由證人丙○○證
      稱：「（問：尚有無其他買賣款項否？）尚有加購其他機
      器設備。其中1 、2 、3 筆合計228,000 元，是跟被告以
      現金方式交易，我是到被告店裡面收款。」，亦係由被告
      以現金付款方式交易，且宏閩公司將該等添購之機器設備
      交付被告占有等情，均足認系爭店內所有之機器設備，業
      由被告向宏閩公司購買，宏閩公司並已全數交付被告完畢
      ，宏閩公司與被告之買賣關係業已合法有效成立；然經本
      院遍閱全卷，均無原告丁○○○於買賣後，依宏閩公司交
      付而取得相關機器設備之占有之情事，是由此以觀，被告
      買賣契約書之買賣關係業已合法有效成立，其占有系爭洗
      衣店之機器設備難謂無合法權源。
（三）復查，系爭洗衣店之營業商號為幸妤行，先經戊○○、被
      告以70% 、30% 之股份出資比例合夥，戊○○嗣於93年4
      月3 日將上開70% 之出資讓渡被告等事實，業據被告提出
      契約條款、讓渡書、營利事業登記抄本各1 件為證（見本
      院卷第40頁、第41頁、第68頁），經核上開契約條款已明
      定：「一、甲方（指戊○○）股份占70% ，乙方（指被告
      ）占30% 。二、甲乙雙方之親朋好友不可參與營運之任何
      意見。三、甲乙雙方之負債不由他方任何營運之資金支付
      ，產權清楚明確，不得有異。四、所有營運每月開會檢討
      ，由甲乙雙方認定。五、所有資金流向需由甲乙雙方認定
      始可運用，不得有異。」，上開讓渡書則明文記載：「立
      讓渡書人戊○○（以下簡稱甲方）今將幸妤行．．．潔淨
      爭霸站，營利事業登記證：北縣商聯甲字第09220389號所
      有權讓渡給乙○○（以下簡稱乙方）。甲乙雙方在無外力
      協（按係『脅』字之誤繕）迫下達成以下幾點協議：甲
      方自即日起無乙方同意不得隨意進入店內，包括店內設備
      。甲方所有債務與乙方及本店無關，所有法律責任自行
      負責。店內所有經營權、營（按係『盈』字之誤繕）虧
      乙方自行處理，甲方亦不得干預。以上所有恐口說無憑，
      特立此據。」等字句，而戊○○亦自承其親自於上開契約
      條款、讓渡書上簽名捺印，其雖以：「關於讓渡書上我僅
      簽名按捺手印，其餘部分都不是由我所簽寫蓋印的。又該
      讓渡書第二款及第三款部分，均是由被告所附加上去的，
      非由我所簽寫的。」等情，惟以戊○○於簽訂讓渡書時係
      37歲（其年籍見原告等所提之臺灣板橋地方法院檢察署檢
      察官94年度偵字第7912號不起訴處分書），正值青壯，意
      識能力正常，且由其簽名處係在該讓渡書末端，若讓渡書
      係空白，其豈會任意簽名於其上？是系爭洗衣店最初係被
      告與戊○○合夥，戊○○嗣將其出資額、營利事業登記證
      ．．．等相關權利讓渡予被告，均難認被告係無權占有。
（四）原告甲○○雖以：其向原告丁○○○頂讓系爭洗衣店時，
      曾詢問證人丙○○，當時丙○○曾拿出丁○○○買賣契約
      書及被告買賣契約書供其審閱，並表示丁○○○買賣契約
      書才是真正的等情，欲為其有利之證明，惟為被告所否認
      。經查，訊據證人丙○○係證稱其不知戊○○為何要帶被
      告至宏閩公司更改買方當事人之名義等語（見本院卷第74
      頁），如原告甲○○上開主張為真，則丙○○自無提出被
      告買賣契約書以供原告甲○○審認之必要，且依證人丙○○上開證詞係表示無法理解為何會有2 件買賣契約書等情
      以觀，則依常理言，其應無從對原告甲○○表示丁○○○
      買賣契約書為有效之可能，縱證人丙○○曾為上述表示，
      亦無法影響法院對上開2 件買賣契約書之判斷；再者，被
      告已向宏閩公司買受相關機器設備並獲交付，被告買賣契
      約書已合法有效成立等情，已論述如前，原告甲○○明知
      原告丁○○○與被告間有如上之糾紛，仍執意向原告丁○○○頂讓系爭洗衣店，自無從對非無權占有之被告為何主
      張。
六、從而，原告等之諸項主張，尚非可採，被告之抗辯尚屬有理
    ，從而，原告等提起本件訴訟，請求被告返還如附表所示之
    器具與原告甲○○，並應給付原告甲○○671,000 元，均無
    理由，其假執行之聲請亦失所附麗，自應併予駁回。
七、本件事證已臻明確，兩造其餘攻擊防禦方法及舉證，經本院
    審酌後，或與本件之爭執無涉，或對本件判決結果不生影響
    ，爰不一一論述，併此敘明。
八、訴訟費用負擔之依據：民事訴訟法第78條。
中　　華　　民　　國　　94　　年　　12　　月　　21　　日
                  民事第二庭法　官　鍾啟煌
以上正本係照原本作成
如對本判決上訴，須於判決送達後20日內，向本院提出上訴狀，
上訴臺灣高等法院（應按他造人數提出繕本）。
中　　華　　民　　國　　94　　年　　12　　月　　21　　日
                            書記官　李威賜
附表：
┌──┬──────┬──┬─────┬──┬────┬──┬────┬──┬────┬──┬────┐
│編號│物品        │編號│物品      │編號│物品    │編號│物品    │編號│物品    │編號│物品    │
├──┼──────┼──┼─────┼──┼────┼──┼────┼──┼────┼──┼────┤
│１  │咖啡機具2 台│２  │磨豆機1 台│３  │烤箱1 台│４  │冰箱1 台│５  │咖啡杯具│６  │電腦1 組│
└──┴──────┴──┴─────┴──┴────┴──┴────┴──┴────┴──┴────┘
